---
title:  Clase 5 - Diplomatura UNSAM
output:
  html_notebook:
    toc: yes
    toc_float: yes
subtitle: 
---

```{r message=FALSE, warning=FALSE}
library(tidyverse)
library(lubridate)
```

## Cargamos la base

```{r message=FALSE, warning=FALSE}
base.covid <- read_csv('../Fuentes/Covid19Casos.csv',
                       n_max = 100000)
```


Veamos que rango de tiempo abarcan nuestros casos (recuerden que levantamos sólo 100000 registros)
```{r}
range(base.covid$fecha_apertura)
```
Qué tipo de variable es **fecha_apertura**??
```{r}
class(base.covid$fecha_apertura)
```
Es un tipo de variable de tiempo. Tenemos tres tipos de variables de tiempo principales en R:   
- Date: (Sólo Año, Mes y Día).   
- Time: (Un horario, sin especificar de que día es)  
- Date-time: (Año, Mes, Día y horario)

##Lubridate     
###Extraccion de informacion de la fecha      

El paquete `lubridate` es ideal para trabajar con fechas en R. En primera instancia nos permite extraer muy intuitivamente información cuando contamos con una variable construida como fecha.   

```{r,warning=FALSE}
base.covid.fechas<- base.covid %>% 
  mutate(anio = year(fecha_apertura),
         semestre  = semester(fecha_apertura),
         trimestre = quarter(fecha_apertura),
         mes       = month(fecha_apertura),
         semana       = week(fecha_apertura),
         dia.numero= wday(fecha_apertura),
         dia.nombre= wday(fecha_apertura, label = TRUE))
         # hora = hour(fecha_apertura),
         # minutos = minute(fecha_apertura))


```
Veamos como quedan estas nuevas columnas.
```{r echo=FALSE}
base.covid.fechas %>% 
  select(fecha_apertura,(ncol(.)-6):ncol(.))
```

###Redondeos
```{r}

```


###Operaciones con fechas                 

El paquete tiene una serie de funciones para operar realizando transformaciones sobre las fechas. Tomemos una fecha del primer registro para operar sobre ella: 
```{r}
fecha <- base.covid$fecha_inicio_sintomas[3]
fecha
```

```{r}
fecha+ days(2) # Le sumo dos días a la fecha
fecha+ days(2) - hours(3)# Le sumo dos días a la fecha y le resto tres horas
fecha + days(2) + minutes(15) # Le sumo dos días y le 15 minutos
```
Importante notar que:         

- Las funciones para **extraer** informacion de las fechas llevan el singular (ej: day,month,hour)
- Las funciones para **transformar** las fechas llevan el **plural** (ej: days, months,hours).   

> Practica: Filtrar una semana en particular, o un conjunto de semanas en la base de datos. ¿Qué dia de la semana se abren mas casos?    

Otra operación  frecuente para las variables de fecha es operar tomando distancias entre ellas. Por ejemplo, ¿cuanto tiempo pasa entre el inicio de los sintomas y la apertura del caso en cada paciente?
```{r}
base.covid.fechas <-  base.covid.fechas %>% 
mutate(tiempo.diagnostico = fecha_diagnostico - fecha_inicio_sintomas)  

class(base.covid.fechas$tiempo.diagnostico)
```

Una resta de fechas provoca en este caso un objeto "difftime". Podemos ver ahora por ejemplo cuánto es el promedio de tiempo por provincia 
```{r message=FALSE, warning=FALSE}
base.covid.fechas %>% 
  group_by(residencia_provincia_nombre) %>% 
  summarise(tiempo.promedio = mean(tiempo.diagnostico,na.rm = T)) %>% 
  arrange(tiempo.promedio)
```


###Crear Fechas        
Suele ocurrir que uno trabaja importando bases de datos donde las variables temporales no traen con el formato necesario para trabajar con fechas en R, o bien el programa no puede codificarlas directametne como fechas. El paquete `lubridate` también tiene una serie de funciones que permiten lidiar con ello.    

Veamos algunos ejemplos    
```{r}
ejemplo0 <- "20/05/2020 18:20:40"
ejemplo1 <- "20/05/2020"
ejemplo2 <- "20/05/2020 18:20"
class(ejemplo0)

```
Hay un set de funciones que siguen la siguiente lógica:          
Mediante la combinacion de los caracteres **dmy_hms** podemos convertir un string a una fecha, indicando que el formato en que nuestro string tiene la codificada la fecha. En el ejemplo0, es día(d), mes(m), año(y), hora(h), minuto(m) y segundo(s)

 
```{r}
ejemplo0_formateado <- dmy_hms(ejemplo0)
ejemplo0_formateado
```
Que tipo de objeto es ahora *ejemplo0_formateado*?
```{r}
class(ejemplo0_formateado)
```
Para resolver los otros ejemplos, seguimos la misma lógica. Por ejemplo en el caso 1, solo tenemos day, month, year. Para ello aplicaremos la función **dmy**

```{r}
ejemplo1_formateado <- dmy(ejemplo1)
ejemplo1_formateado
```
Ejemplo 2:
```{r}
ejemplo2_formateado <- dmy_hm(ejemplo2)
ejemplo2_formateado
```

Para formatos un poco menos estandarizados, la función parse_date_time nos puede ser útil para transforar una variable.
```{r}
dato_importado <- c("Apr-20","May-20","Jun-20") 
parse_date_time(dato_importado, orders = 'my')

```

```{r}
hs <- runif(n = nrow(base.covid),min = 0,max = 24)
min <- runif(n = nrow(base.covid),min = 0,max = 60)
seg <- runif(n = nrow(base.covid),min = 0,max = 60)

base.covid.fechas <- base.covid.fechas %>% 
  mutate(horas    = round(hs),
         minutos  = round(min),
         segundos = round(hs))

```


